臺灣高雄地方法院刑事判決　　　　　　　　　　　　　九十二年度訴字第五一四號
　　公　訴　人　臺灣高雄地方法院檢察署檢察官
　　被　　　告　乙○○
　　選任辯護人　吳賢明律師
　　　　　　　　王進勝律師
　　　　　　　　陳慧錚律師
右列被告因偽造文書案件，經檢察官提起公訴（九十一年度偵字第一一四六一號），
本院判決如左：
    主  文
乙○○無罪。
    理  由
壹、程序部分：按被告以外之人於審判外之言詞或書面陳述，除法律有規定者外，不
    得作為證據。刑事訴訟法第一百五十九條第一項定有明文。經查，本案鐘旺居、
    鐘林美玉、高肇復及詹太源於法務部調查局高雄縣調查站所為之陳述，核屬被告
    以外之人於審判外之言詞陳述，且無刑事訴訟法第一百五十九條之一至同條之五
    所列舉得作為證據之例外情形，依法自不得作為證明被告犯行之證據。
貳、實體部分：
一、公訴意旨係以：被告乙○○自民國七十九年三月間起至八十七年二月間止，擔任
    高雄縣燕巢鄉鄉長之職務，高肇復（另由檢察官提起公訴，業經本院九十年度訴
    字第二五四七號判決無罪，並由臺灣高等法院高雄分院判決駁回上訴確定）為該
    鄉鄉公所建管課技士，負責土地徵收、房屋拆建、小型工程、南二高地上物查估
    、公共設施保留地地上物查估徵收業務，均為依據法令從事公務之人員。詎被告
    與高肇復均明知依高雄縣政府營繕工程及購置定製變賣財物招標、比價、議價標
    準表規定「營繕工程款於新臺幣（下同）一百萬元至二百萬元之營繕工程，須函
    知殷實廠商三家以上訂期公開比價辦理；營繕工程款於十萬元至一百萬元之營繕
    工程，須取具三家以上廠商估價單比價或議價辦理」，竟於八十二年四月底，高
    肇復於承辦「燕巢都市計劃十號、十一號道路地上物拆除工程」（下稱系爭工程
    ）時，被告應加政土木包工業（下稱加政土木）負責人鐘旺居（另由檢察官作成
    不起訴處分）要求，私自同意鐘旺居承攬系爭工程，並由鐘旺居提供三家廠商投
    標比價，俾使上述拆除工程比價程序形式上合於政府營繕工程規定。鐘旺居即向
    詹太源（另由檢察官作成不起訴處分）借用振勝營造有限公司（下稱振勝公司）
    及王清珍（已歿）借用其關係企業即燕大營造工程有限公司（下稱燕大公司）之
  公司執照等投標證件，並將其所有之加政土木及振勝公司、燕大公司名單提供被
    告，高肇復則於同月二十八日簽請批示，翌日被告即在鄉公所辦理系爭工程之高
    肇復簽呈上批示「准由加政、振勝、燕大三家來所比價」。隨後鐘旺居即向高肇
    復領取系爭工程之投標文件各三份，並委由其妻鐘林美玉購買匯票支付押標金，
    填寫投標單，寄送燕巢鄉公所。被告與高肇復即共同基於公務員登載不實文書之
    概括犯意聯絡，於八十二年五月十日上午十時許之開標時間，在燕巢鄉公所二樓
    鄉長室，由被告主持系爭工程之比價程序，高肇復則在場擔任比價程序紀錄，均
    明知投標廠商之振勝、燕大二家公司均係陪標，未派人到場，連同加政土木均由
    鐘旺居掌控，僅形式上具有三家廠商比價，實際上三家廠商並無真正比價，竟連
    續將系爭工程之廠商名稱、投標金額、開標結果之得標廠商等不實比價事項，由
    高肇復依據系爭工程之開標順序，先後登載於其職務上所掌之系爭工程比價紀錄
    表上，再由主持比價程序之被告依序宣布系爭工程各由加政土木以一百零七萬元
    及五十萬元得標，並當場由鐘旺居向高肇復領回未得標之振勝、燕大公司之押標
    金，足以生損害於高雄縣燕巢鄉公所營繕工程比價程序之公正性，因認被告涉犯
    刑法第二百十三條之公務員登載不實文書罪嫌等語。
二、按被告未經審判證明有罪確定前，推定其為無罪。犯罪事實應依證據認定之，無
    證據不得認定犯罪事實；不能證明被告犯罪者，應諭知無罪之判決，刑事訴訟法
    第一百五十四條、第三百零一條第一項分別定有明文。又事實之認定，應憑證據
    ，如未能發現相當證據，或證據不足以證明，自不能以推測或擬制之方法，為裁
    判基礎；再認定犯罪事實，所憑之證據，雖不以直接證據為限，間接證據亦包括
    在內，然無論直接或間接證據，其為訴訟上之證明，須於通常一般之人均不致於
    有所懷疑，而得確信其為真實之程度者，始得據之為有罪之認定，倘其證明尚未
    達到此一程度，而有合理性懷疑之存在時，即無從為有罪之認定，此分別有最高
    法院四十年台上字第八六號及七十六年台上字第四九八六號判例可資參照。次按
    刑法第二百十三條之登載不實罪，以公務員對於其職務上所掌之公文書，為虛偽
    登載者為限，若對他人職務上所掌之公文書，擅為不實之登載，則不能執該罪以
    相繩，此亦據最高法院四十七年台上字第四八一號判例闡釋明確，是該條係指公
    務員於其職務上所掌之公文書故為不實之登載而言，其犯罪主體為職掌製作公文
    書之公務員，至同法第二百十四條之使公務員登載不實罪，其犯罪主體則為凡使
    公務員為不實登載之人均屬之，包括其身分亦為公務員之人在內，故如無職掌製
    作公文書權限之公務員，利用有此權限之他公務員之不知其事項為不實而使之登
    載，足以生損害於公眾或他人，該使為登載之人雖亦具公務員之身分，惟亦僅能
    論以刑法第二百十四條之使公務員登載不實罪，尚不得遽以同法第二百十三條之
    公務員登載不實罪之間接正犯相繩（最高法院八十三年度台上字第三三二一號判
    決意旨參照）。
三、公訴人認被告涉犯前揭公務員登載不實文書犯行，無非係以證人鐘旺居、鐘林美
    玉、詹太源之證詞，及卷附之系爭工程比價簽呈、比價紀錄表為其主要論據。訊
    據被告堅決否認有何公務員登載不實文書之犯行，辯稱其當時擔任燕巢鄉鄉長之
    職務，並無登載系爭工程比價紀錄表之職權，而有權登載之技士高肇復業經判決
    無罪確定，足見其與高肇復間無何犯意聯絡及行為分擔可言，自無成立該罪之可
    能等語。經查，被告自七十九年三月間起至八十七年二月間止，擔任高雄縣燕巢
    鄉鄉長之職務，案外人高肇復則係燕巢鄉公所技士，於八十二年五月十日上午十
    時許，系爭工程開標時，由被告主持系爭工程之比價程序，案外人高肇復則在場
    擔任比價程序紀錄等事實，為公訴人所是認，核與被告之供詞及案外人高肇復於
    本院九十年度訴字第二五四七號、臺灣高等法院高雄分院九十二年度上訴字第三
    四八號案件審理時陳述之情節均相符，復有系爭工程比價紀錄表附卷可稽，堪予
    採信。則被告於系爭工程開標時，僅負責主持比價程序而無登載工程比價紀錄表
    之職權，亦即該工程比價紀錄表並非被告職務上所掌之公文書，洵堪認定。是本
    件所應審究者，即為被告與職掌登載系爭工程比價紀錄表之案外人高肇復間，就
    將系爭工程之廠商名稱、投標金額、開標結果之得標廠商等不實比價事項登載於
    比價紀錄表一節，有無犯意聯絡及行為分擔。茲分述如下：
  (一)證人鐘旺居於偵查中及本院九十年度訴字第二五四七號案件審理時均證稱其於系
    爭工程中確有向振勝、燕大二家公司借用營業執照陪標，並代為填寫標單後，再
    由其經營之加政土木標取工程等語（八十七年度他字第六五三號影印卷第二四、
    二五頁，八十八度偵字第二九七０號影印卷第七頁，本院九十年度訴字第二五四
    七號卷第三八頁），核與證人鐘林美玉於臺灣高等法院高雄分院八十九年度上訴
    字第二五六號案件審理時之證詞相符，固堪採信，惟其等之上開證詞，僅足以認
    定證人鐘旺居確有以借牌陪標之方式標取系爭工程之事實，尚難遽以認定案外人
    高肇復於系爭工程開標前即已知悉證人鐘旺居有借牌陪標之情事，而將不實事項
    登載於其職務上所掌之比價紀錄表之犯行。
  (二)案外人高肇復為系爭工程之承辦人員，於顧問公司估算工程費用分別為一百十三
    萬三千元及五十三萬元後，即擬具辦理比價之簽呈，由被告在其上批示「准由加
    政、振勝、燕大三家來所比價」等字樣，其後案外人高肇復即發函予加政土木、
    振勝公司及燕大公司參與系爭工程之比價等情，分別有簽呈二份、高雄縣燕巢鄉
    公所八十二年五月一日燕建字第三九六四及第三九六五號函稿各一份附卷可稽（
    八十七年度他字第六五三號影印卷第十一頁、第十六頁，本院九十年度訴字第二
    五四七號卷第十八至二十一頁）。又於本院九十年度訴字第二五四七號案件審理
    中，證人即高雄縣燕巢鄉鄉公所技士黃合聰證稱：「招標案件先決定某技士承辦
    後，技士（指承辦人）就去設計，再呈給首長，首長（指鄉長）再指明包商。」
    、「（技士是否會建議首長該工程要給誰承包？）不會，那是首長的裁量權，我
    們不提供這方面資訊，在我印象中首長也不會詢問。」、「我們無法判斷是否借
    標的，因為沒有規定開標時包商一定要到場。」、「（首長指名批示後你們如何
    辦理？）擬稿請他們（指鄉長指定之包商）何時來領標、何時來開標等資料。」
    等語（該案卷第一一八至一一九頁）；證人即高雄縣燕巢鄉鄉公所技士黃清貴亦
    證稱進行公開比價程序時，須先擬具簽呈載明工程設計、開支等科目，請鄉長批
    示指定三家以上廠商前來比價，鄉長指定後即發文通知廠商來公所領取招標資料
    等語（該案卷第一二一頁），則依上開證人黃合聰、黃清貴所述公開比價程序及
    前開案外人高肇復就系爭工程所為之擬具簽呈、呈請鄉長核示、發函予指定廠商
    等程序，並無不同之處，顯見案外人高肇復辦理系爭工程之公開比價程序與其他
    技士辦理相同事務並無不一致之情事。
  (三)再者，被告供稱鄉公所之營繕工程進行公開比價程序時，鄉長對於究由哪幾家廠
    商進行比價有決定權限等語，核與證人黃合聰、黃清貴之前揭證詞相符，且被告
    亦自承上開二份簽呈上所載「准由加政、振勝、燕大三家來所比價」、「准由加
政、振勝、燕大三家來所」等字樣為其親自書寫無訛。另證人鐘旺居於偵查中供
    稱：「八號工程是公開招標而沒有人要做，我去找鄉長說，若沒有人來做就由我
    來做，故鄉長也同意，就叫我找人來標，後來十號及十一號工程就讓我順便做掉
    ，然後鄉長同意讓我找兩、三家公司來比價」等語（八十八年度偵字第二九七０
    號影印卷第八、九頁）；於臺灣高等法院高雄分院八十九年度上訴字第二五六號
    案件審理時亦證稱：「因為沒有人要標，所以我才提供振勝、燕大與我的加政公
    司給鄉長，鄉長才拿這三家來比價。」等語（該案影印卷第十三頁反面）。準此
    ，被告於案外人高肇復上開簽呈上所批示之振勝、燕大、加政土木等三家公司名
    單，應係由鐘旺居直接提供予被告之事實，堪予認定。
  (四)系爭工程係採通信公開比價程序，得標與否，於投標文件郵寄於投標信箱時，其
    投標價格已無法更動，則何者可得標，大致上已可確定。又依臺灣省各機關營繕
    工程投標須知及附件第十三條前段規定「工程開標，投標廠商是否出席參加，得
    自行決定。」，亦即投標廠商依法於工程開標時無須到場。另證人即原任燕巢鄉
    公所主計員陳麗雯於臺灣高等法院高雄分院九十年度上更(一)字第六八號案件調查
    時證稱並無比價廠商一定要到場之規定等語（該案影印卷第十八頁背面），足認
    案外人高肇復辯稱開標時投標廠商可自行決定是否出席等語，堪以採信，自不得
    以系爭工程投標時僅加政土木負責人鐘旺居一人到場，即認定案外人高肇復已知
    系爭工程有陪標之情形。
  (五)系爭工程開標時，係由被告會同政風、主計人員在公開場合開標，先審核證件封
    內之證件是否齊全，再拆標單封，最後才開被告填具之底價單，決定何家廠商得
    標，承辦人員依過程之進行當場填寫開標紀錄單，之後未得標之廠商即可至承辦
    人員處領回押標金，承辦人員核對印鑑符合即退還押標金，不問前來領取之人究
    係何人等情，亦據證人黃合聰、黃清貴於本院九十年度訴字第二五四七號案件審
    理中證述明確（該案卷第一一七至一二一頁），則案外人高肇復依當時之開標情
    形而填載比價紀錄表，尚難謂其有登載不實之情事。又於開標後，在核對印鑑相
    符之情形下，即退還未得標廠商之押標金，亦與正常程序無違。況證人鐘旺居在
    本院九十年度訴字第二五四七號案件審理中亦證稱：「（為何在調查局你說保證
    金是你領回來的？）是我將印章拿給工人叫他把錢領回來的。」等語（該案卷第
    三九頁），則證人鐘旺居有關何人向案外人高肇復領回振勝、燕大營造公司保證
    金一節，前後陳述即有不符，縱證人鐘旺居上開在檢察官偵查中之證詞為真實可
    採，依上說明，亦難採為不利於案外人高肇復之認定依據。從而，尚不得以案外
    人高肇復於開標後任由鐘旺居一人領回振勝及燕大公司押標金等情，遽認其於系
    爭工程開標時已知悉鐘旺居有借牌陪標之情事。
  (六)末查，被告對於案外人高肇復之工作表現不甚滿意，雙方相處並不融洽等情，亦
    經證人黃清貴於本院九十年度訴字第二五四七號案件審理中證述明確（該案卷第
    一二三頁）。況案外人高肇復八十二、八十三年度之考績均經評列為七十九分，
    亦有八十二、八十三年度之考績表附卷可按（八十九年度偵字第二三九九五號卷
    第四六、四七頁），足見被告與案外人高肇復間之關係並非融洽，衡之常情，被
    告殊無與案外人高肇復間有共同使鐘旺居得以順利標得系爭工程之犯意聯絡。再
    從案外人高肇復所製作之高雄縣燕巢鄉公所八十二年五月一日燕建字第三九六四
    號、第三九六五號函稿二份（本院九十年度訴字第二五四七號卷第二十至二十一
    頁）內容觀之，案外人高肇復除將系爭工程比價訊息通知被告所批示之加政、振
    勝、燕大三家廠商外，並曾另行通知高雄縣營造公會，此亦有上開函文影本在卷
    可按（該案卷第二十至二十一頁），益徵案外人高肇復於辦理系爭工程比價程序
    時，已謹慎辦理而無瑕疵可指，殊難因其於承辦系爭工程比價過程時未發現鐘旺
    居有借牌陪標之情，遽以認定其有於所掌之系爭工程比價紀錄表上為不實登載之
    犯行。
  (七)綜上所述，職掌登載系爭工程比價紀錄表之案外人高肇復與被告間，就將系爭工
    程之廠商名稱、投標金額、開標結果之得標廠商等不實比價事項登載於比價紀錄
    表一節，並無犯意聯絡及行為分擔之事實，洵堪認定。本院九十年度訴字第二五
    四七號及臺灣高等法院高雄分院九十二年度上訴字第三四八號亦均同此認定而判
    決案外人高肇復無罪確定在案，此分別有上開判決各一份在卷可佐。揆諸前揭判
    例及說明意旨，被告於系爭工程開標時雖擔任燕巢鄉鄉長之職務而為公務員，惟
    其既對於系爭工程之比價過程並無登載於工程比價紀錄表之職權，復與有權登載
    之案外人高肇復間無何犯意聯絡及行為分擔，即欠缺刑法第二百十三條公務員登
    載不實文書罪之身分要件，且亦不得以該罪之間接正犯相繩。此外，公訴人復未
    提出其他積極證據用資證明被告確有其所指訴之公務員登載不實文書犯行，應認
    被告之犯罪嫌疑不足，依法應為被告無罪之諭知。
四、至被告是否與案外人鐘旺居於系爭工程比價過程中，共同使不知情之案外人高肇
    復登載不實事項於其職務上所掌之公文書，而另涉刑法第二百十四條之使公務員
    登載不實罪嫌，與本案經檢察官擇為起訴事實之「被告與案外人高肇復共同公務
    員明知為不實之事項而登載職務上所掌之公文書，足以生損害於公眾或他人」間
    ，二者之基本事實顯不相同，該部分之事實既未經起訴，本院自無權變更起訴法
    條而予審理，附此敘明。
據上論斷，應依刑事訴訟法第三百零一條第一項，判決如主文。
本案經檢察官甲○○到庭執行職務。
中      華      民      國    九十三    年      四      月      五      日
                                    臺灣高雄地方法院刑事第十一庭
                                        審判長法  官    徐美麗
                                              法  官    陳億芳
                                              法  官    鄭詠仁
右正本證明與原本無異。
如不服本判決，應於判決送達後十日內，向本院提出上訴狀。
                                              書記官    蔡妮君
中      華      民      國    九十三    年      四      月      五      日
